臺灣板橋地方法院刑事判決　　　　　　　99年度訴字第3256號
公　訴　人　臺灣板橋地方法院檢察署檢察官
被　　　告　周育德
　　　　　　程清旺
上一被告之
選任辯護人　張寧洲律師（法律扶助）
上列被告因違反稅捐稽徵法案件，經檢察官提起公訴（99年度偵
字第22866 號），本院判決如下：
    主  文
周育德納稅義務人以不正當方法逃漏稅捐，處拘役拾日，如易
科罰金，以新臺幣壹仟元折算壹日。
程清旺幫助納稅義務人以不正當方法逃漏稅捐，處拘役貳拾日，
如易科罰金，以新臺幣壹仟元折算壹日。緩刑貳年。
    事  實
一、周育德為全通事務處理股份有限公司（下稱全通公司）之業
    務助理，為個人綜合所得稅之納稅義務人，為避免自己在全
    通公司所領取之薪資因稅捐稽徵法累進稅率課徵方式而須繳
    納較高額之所得稅，竟基於以不正當方法逃漏稅捐之犯意，
    於民國96年8 、9 月間某日，與未任職於全通公司之程清旺
    謀議，推由程清旺出名提供周育德申報薪資，程清旺亦基於
    幫助以不正當方法逃漏稅捐之犯意，提供自己之戶口名簿、
    國民身分證及印章與周育德，2 人一同前往第一商業銀行鶯
    歌分行開立帳號000-00000000000 號帳戶後，由周育德取得
    上開帳戶之存摺及印章使用，以方便周育德提領退稅款項。
    再由周育德向不知情之全通公司申報程清旺之薪資所得75萬
    3346元，經全通公司將不實之薪資資料登載於業務上作成之
    文書即周育德及程清旺之各類所得扣繳暨免扣繳憑單後，將
    扣繳憑單寄交周育德收執。嗣於97年5 月間某日，周育德、
    程清旺均明知扣繳憑單上所載之薪資所得均為不實，仍將該
    不實薪資填入周育德、程清旺之96年度個人綜合所得稅結算
    申報書中，持向稅捐稽徵機關申報稅捐，以此不正當方法逃
    漏周育德之個人綜合所得稅共計1 萬7674元（起訴書誤載為
    1 萬9317元）。
二、案經臺灣板橋地方法院檢察署檢察官自動檢舉偵查起訴。
    理  由
一、證據能力之說明：
(一)、按被告以外之人於審判外之言詞或書面陳述，除法律有規定
    者外，不得作為證據。刑事訴訟法第159 條第1 項定有明文
    。惟因檢察官代表國家偵查犯罪、實施公訴，必須對於被告
    之犯罪事實負舉證之責，依法其有訊問被告、證人及鑑定人
    之權，證人、鑑定人且須具結，而實務運作時，偵查中檢察
    官向被告以外之人所取得之陳述，原則上均能遵守法律規定
    ，不致違法取供，其可信性極高，為兼顧理論與實務，乃於
    修正刑事訴訟法時，增列第159 條之1 第2 項規定：「被告
    以外之人於偵查中向檢察官所為之陳述，除顯有不可信之情
    況者外，得為證據。」經查，證人吳金權、林文彬於偵查中
    所為之陳述（見99年度偵續字第486 號偵查卷宗、第27至32
    頁、第37至38頁），均係被告2 人以外之人於審判外之言詞
    陳述，被告周育德於偵查中所為之陳述（見99年度偵續字第
    486 號偵查卷宗第22至23頁），係被告程清旺以外之人於審
    判外之言詞陳述，核其性質固均屬傳聞證據，惟從上開證人
    陳述時之客觀情狀觀之，渠等於偵查中受訊問時均已具結擔
    保其證言之真實性並均證述明確，且渠等證述內容亦均與本
    件犯罪事實有相當之關聯性，又查無證據足認上開證人有受
    違法訊問等顯不可信或其他不適當之情況發生，揆諸同法第
    159 條之1 第2 項規定，上開證人於偵查中所為之言詞陳述
    ，自均有證據能力。
(二)、次按，刑事訴訟法第158 條之3 規定：「證人、鑑定人依法
    應具結而未具結者，其證言或鑑定意見，不得作為證據。」
    所謂「依法應具結而未具結者」，係指檢察官或法官依刑事
    訴訟法第175 條之規定，以證人身分傳喚被告以外之人（證
    人、告發人、告訴人、被害人、共犯或共同被告）到庭作證
    ，或雖非以證人身分傳喚到庭，而於訊問調查過程中，轉換
    成證人身分為調查時，此時其等供述之身分為證人，則檢察
    官、法官自應依同法第186 條有關具結之規定，命證人供前
    或供後具結，其陳述始符合第158 條之3 之規定，而有證據
    能力。若檢察官或法官非以證人身分而傳喚告訴人、被害人
    為無關犯罪事實之調查，或以共犯、共同被告身分傳喚到庭
    為訊問時（例如刑事訴訟法第71條、第219 條之6 第2 項、
    第236 條之1 第1 項、第248 條之1 、第271 條第2 項、第
    271 條之1 第1 項），其身分既非證人，即與「依法應具結
    」之要件不合，縱未命其具結，純屬檢察官或法官調查證據
    職權之適法行使，當無違法可言。而上開不論係本案或他案
    在檢察官面前作成未經具結之陳述筆錄，係屬被告以外之人
    於偵查中向檢察官所為之陳述，本質上屬於傳聞證據，基於
    保障被告在憲法上之基本訴訟權，除該被告以外之人死亡、
    身心障礙致記憶喪失或無法陳述、滯留國外或所在不明而無
    法傳喚或傳喚不到、或到庭後拒絕陳述等情形外，如已經法
    院傳喚到庭具結而為陳述，並經被告之反對詰問，上開非以
    證人身分而在檢察官面前未經具結之陳述筆錄，除顯有不可
    信之情況者外，如已於判決內敘明其符合傳聞證據例外之理
    由，得為證據，非不得採為判斷之基礎（最高法院98年度台
    上字第3691號判決意旨參照，臺灣高等法院暨所屬法院98年
    法律座談會刑事類提案第36號審查意見及研討結果同此結論
    ）。經查，周育德於偵查中係以被告身分到庭，此觀臺灣板
    橋地方法院檢察署訊問筆錄即明（見99年度偵字第7625號偵
    查卷宗第23、24、30頁、99年度偵續字第486 號偵查卷宗第
    21、22頁），是以周育德於訊問調查過程中，即係以被告之
    身分接受檢察官訊問，其身分既非證人，即與「依法應具結
    」之要件不合，縱未命其具結，純屬檢察官調查證據職權之
    適法行使，當無違法可言，其於偵查中以被告身分所為之陳
    述（即上開訊問筆錄），自應依傳聞法則判斷有無證據能力
    。從而，觀諸周育德於偵查中之陳述，固係被告以外之人於
    審判外之言詞陳述，惟從其陳述時之客觀情狀觀之，查無證
    據足認有受違法訊問等顯不可信或其他不適當之情況發生，
    其陳述內容與本件犯罪事實亦均有相當之關聯性，復於本院
    審理時到庭接受交互詰問，以足保障被告程清旺之對質詰問
    權，揆諸刑事訴訟法第159 條之1 第2 項規定，周育德於偵
    查中以被告身分所為之言詞陳述，自亦有證據能力。
(三)、復按，被告以外之人於審判外之陳述，雖不符前4 條（即第
    159 之1 至之4 ）之規定，而經當事人於審判程序同意作為
    證據，法院審酌該言詞陳述或書面陳述作成時之情況，認為
    適當者，亦得為證據。當事人、代理人或辯護人於法院調查
    證據時，知有第159 條第1 項不得為證據之情形，而未於言
    詞辯論終結前聲明異議者，視為有前項之同意。刑事訴訟法
    第15 9條之5 定有明文。此係因傳聞法則的重要理論依據，
    在於傳聞證據未經當事人之反對詰問予以核實，乃予排斥。
    惟若當事人已放棄對原供述人之反對詰問權，於審判程序表
    明同意該等傳聞證據可作為證據，基於證據資料愈豐富，愈
    有助於真實發見之理念，此時，法院自可承認該傳聞證據之
    證據能力（該條項立法理由參照）。查本判決下列所引用認
    定犯罪事實之其他證據，並無證據證明係公務員違背法定程
    序所取得，且當事人及辯護人於本院準備程序及審判期日時
    對於證據能力均未予爭執，且迄至言詞辯論終結前亦未再聲
    明異議，本院審酌各該證據取得或作成時之一切情況，並無
    違法、不當或不宜作為證據之情事，依刑事訴訟法第158 條
    之4 反面解釋及同法第159 條之5 第1 項規定意旨，自均得
    作為證據。
二、認定被告犯罪所憑之證據及理由：
    訊據被告周育德對於上揭犯罪事實均自白不諱，訊據被告程
    清旺則矢口否認有何違反稅捐稽徵法之犯行，辯稱：當初被
    告周育德將伊的上開第一商業銀行帳戶存摺、印章、戶口名
    簿及國民身分證拿走，是要幫伊申請低收入戶補助，並非借
    名申報薪資，後來低收入戶補助一直沒有下來，公所的承辦
    人告知伊於96年間有75萬多元之薪資所得，故無法申請補助
    ，伊是拿到繳稅單才知道被申報薪資，但被告周育德有拿1
    萬元給伊是要伊好過年，與申報薪資無關，伊當時還不知道
    被申報薪資云云，其選任辯護人亦辯護稱：被告周育德之供
    詞前後矛盾，證人吳金權、林文彬之證詞都是聽說的，均無
    法證明被告程清旺犯罪，且被告程清旺之學歷是國小肄業，
    不認識字，應不知作人頭之事，況被告程清旺倘確知自己擔
    任人頭，豈有對被告周育德提出告訴，反而使自己犯行暴露
    之理云云。經查：
(一)、上揭犯罪事實，業據被告周育德於偵查中及本院審理時均自
    白不諱，亦於偵查中及本院審理時均結證在卷，與證人即社
    區管理委員會總幹事吳金權於偵查中、證人即社區管理委員
    會主任委員林文彬於偵查中及本院審理時之結證情節均互核
    相符，並有第一商業銀行各類存款開戶暨往來業務項目申請
    書、財政部臺灣省北區國稅局臺北縣分局（已於100 年1 月
    1 日更名為財政部臺灣省北區國稅局板橋分局）裁處書、財
    政部臺灣省北區國稅局96年度綜合所得稅核定通知書各1 份
    在卷可稽（見99年度偵字第7625號偵查卷宗第11至12頁、第
    34頁、第43頁反面），足徵被告周育德任意性之自白與事實
    相符，堪予採信。
(二)、被告程清旺雖以前揭情詞置辯，惟查：證人即被告周育德業
    於偵查中明確供稱：伊於96年間要節稅，經未在全通公司工
    作之被告程清旺同意擔任人頭，並一同至第一商業銀行為被
    告程清旺開戶，開戶後有給被告程清旺1 筆錢，98年1 月26
    日又給被告程清旺1 萬元等語（見99年度偵字第7625號偵查
    卷宗第23、30頁、99年度偵續字第486 號偵查卷宗第21至22
    頁），復於本院審理時結證稱：伊以被告程清旺之名義申報
    96年度之薪資，是於97年去申報，伊擔心被告程清旺不把退
    稅的款項交給伊，故伊帶被告程清旺去第一商業銀行開戶，
    開戶後就有給被告程清旺2000元，後來有拿1 萬元給被告程
    清旺，還有簽收據等語（見本院100 年5 月19日審判筆錄第
    8 至10頁），供證情節始終一致，亦核無不合理之處。反觀
    被告程清旺針對有無申請開立上開第一商業銀行帳戶一事，
    先於警詢時明確陳稱係被告周育德帶其去申辦等語（見99年
    度偵字第7625號偵查卷宗第3 頁反面），嗣於檢察官訊問時
    翻異前詞，否認曾申辦上開第一商業銀行帳戶（見99年度偵
    字第7625號偵查卷宗第23至24頁），又於本院審理時坦認確
    係被告周育德帶其去申辦（見本院100 年3 月22日準備程序
    筆錄第3 頁），前後供述不一，已足啟人疑竇。又證人林文
    彬於本院審理時結證稱：伊係隔壁棟社區管理委員會主任委
    員，有認識民意代表，被告周育德曾於97年下半年間某日帶
    被告程清旺來找伊，希望伊去找民意代表幫忙，因為被告周
    育德以被告程清旺之名義申報薪資，使被告程清旺無法申請
    低收入戶補助，但伊跟被告2 人說這個事情找民意代表沒有
    辦法，必須去找會計師或稅捐稽徵機關處理，當時被告2 人
    都有講話，當被告周育德提及上述以被告程清旺名義申報薪
    資致被告程清旺無法申請低收入戶補助之情形時，被告程清
    旺就在旁邊靜靜地聽等語（見本院100 年5 月19日審判筆錄
    第4 至6 頁），足見被告周育德尋求證人林文彬協助時，被
    告程清旺確實在場，果若被告程清旺不知被告周育德以其名
    義申報薪資，理當於被告周育德向證人林文彬解釋來龍去脈
    時立即出言提問或反駁，豈有任憑被告周育德陳述而自己在
    旁安靜聆聽之理，益徵被告程清旺對於借名協助被告周育德
    申報薪資一事確有所悉。再者，證人吳金權亦於偵查中結證
    稱：被告周育德曾請伊幫忙找人頭申報薪資，但伊沒有幫被
    告周育德找到人頭，嗣於96年8 、9 月間，被告周育德有告
    訴伊已經找到被告程清旺擔任人頭，伊後來也有在聊天中聽
    被告程清旺說幫被告周育德擔任人頭，伊問被告程清旺說，
    被告周育德不是有給1 萬9000元作人頭了嗎，被告程清旺則
    說：「沒有，哪有拿1 萬9000元（台語）。」等語（見99年
    度偵續字第486 號偵查卷宗第28、31頁）。倘被告程清旺並
    非擔任人頭，理應於證人吳金權詢問時予以駁斥，然被告程
    清旺卻僅否認收受擔任人頭之報酬1 萬9000元，反面言之已
    有默認擔任人頭之事實，顯見被告程清旺自始至終均知悉其
    係借名予被告周育德申報薪資。復佐以證人林文彬於本院審
    理時、吳金權於檢察官訊問時均經具結，且與被告程清旺均
    無宿怨讎隙，衡情當無設詞構誣被告程清旺而自陷偽證罪處
    罰之風險，故證人林文彬、吳金權上開所證情節當屬可信。
    至證人林文彬、吳金權雖均未親眼目擊、聽聞被告2 人間協
    議擔任人頭申報薪資之內容，惟證人林文彬、吳金權之證詞
    係在證明渠等與被告程清旺談話時所觀察到被告程清旺之反
    應，以此佐證被告程清旺確悉自己擔任人頭申報薪資，並非
    用以證明被告2 人間擔任人頭申報薪資之協議過程，故證人
    林文彬、吳金權之證述內容均係渠等親身經歷、見聞之事，
    自非屬傳聞證據，辯護人仍執前詞置辯，顯有誤會，併此指
    明。甚者，苟被告程清旺係委請被告周育德幫忙申請低收入
    戶補助，衡情應有燃眉之急或生計窘迫之事，理應積極瞭解
    、查詢申請之進度及否准之情形，詎被告程清旺於96年間將
    相關資料交與被告周育德後，遲至98、99年間始向被告周育
    德及公所詢問，此間間隔近2 年，被告程清旺對於已委由被
    告周育德申請而與自身權益影響極大之低收入戶補助，如此
    不聞不問，顯與常情相乖違，益徵被告程清旺所辯應係臨訟
    卸責之詞，要無可信。
(三)、綜上所述，本案事證明確，被告程清旺所辯均難採信，被告
    2 人違反稅捐稽徵法之犯行均堪認定，應依法論科。
三、論罪科刑之依據：
(一)、核被告周育德所為，係犯稅捐稽徵法第41條之納稅義務人以
    不正當方法逃漏稅捐罪；另核被告程清旺所為，係犯稅捐稽
    徵法第43條之幫助納稅義務人以不正當方法逃漏稅捐罪。爰
    審酌被告周育德因貪圖一己之私利，借用被告程清旺之名義
    申報薪資，逃漏個人綜合所得稅1 萬7674元，影響稅捐稽徵
    機關課稅管理之正確性，危害社會經濟發展，兼衡被告2 人
    之品行、智識程度、生活狀況、犯罪之動機、目的、手段、
    所生危害、犯罪後之態度等一切情狀，各量處如主文所示之
    刑，並分別諭知易科罰金之折算標準。又被告程清旺未曾因
    故意犯罪受有期徒刑以上刑之宣告，有臺灣高等法院被告前
    案紀錄表1 份附卷可參，其因一時失慮致罹刑章，經此偵審
    程序及科刑宣告後，應能知所警惕，信無再犯之虞，本院認
    尚無逕對被告程清旺施以刑罰之必要，故上開對被告程清旺
    宣告之刑，以暫不執行為適當，爰依刑法第74條第1 項第1
    款規定，併予宣告緩刑2 年，以啟自新。
(二)、末按，刑法第215 條之業務登載不實文書罪，係以從事業務
    之人，明知為不實之事項，而登載於其業務上作成之文書，
    足以生損害於公眾或他人，為構成要件，屬於身分犯之一種
    。故非從事該項業務之人，除有與特定身分、關係者共犯情
    形，得依刑法第31條第1 項規定處理外，即無成立該罪之餘
    地。至若他人明知為不實之事項，而使從事業務者，登載於
    其業務上作成之文書，因本條文無如同法第214 條（使公務
    員登載不實罪）之相類規定，法律既無處罰明文，亦不能再
    擴張援引間接正犯之理論論處（最高法院86年度台上字第51
    25號、88年台上字第3116號、91年台非字第70號、97年度台
    上字第2915號、99年度台上字第6977號判決意旨參照）。本
    件被告2 人均非從事填載全通公司扣繳暨免扣繳憑單業務之
    人，亦無證據證明被告2 人與從事該項業務之人有何犯意聯
    絡或行為分擔，揆諸前揭說明，當均無成立刑法第215 條之
    業務登載不實罪之餘地。至被告2 人填載96年度個人綜合所
    得稅結算申報書後持以申報，係為履行渠等公法上納稅之義
    務而為，並非業務行為，此部分自亦無由構成刑法第215 條
    之業務登載不實文書罪，當無疑義。復參以起訴書所犯法條
    欄僅引用稅捐稽徵法第41條、第43條規定，而未併列刑法第
    215 條之業務登載不實文書罪，益徵檢察官亦認定被告2 人
    並無涉業務登載不實文書或行使業務登載不實文書罪嫌。從
    而，起訴書犯罪事實欄所記載被告周育德向全通公司申報被
    告程清旺薪資所得，使不知情之全通公司將不實薪資登載於
    各類所得扣繳暨免扣繳憑單後寄交被告2 人收執，再由被告
    2 人將不實薪資填入96年度個人綜合所得稅結算申報書後，
    持向稅捐稽徵機關申報之情節，應僅係敘述被告周育德逃漏
    稅捐及被告程清旺幫助逃漏稅捐之方法及過程，別無另行起
    訴業務登載不實文書或行使業務登載不實文書犯行之意思，
    本院自毋庸予以審究，附此敘明。
據上論斷，應依刑事訴訟法第299 條第1 項前段，稅捐稽徵法第
41條、第43條，刑法第11條前段、第41條第1 項前段、第74條第
1 項第1 款，判決如主文。
本案經檢察官黃明絹到庭執行職務。
中    華    民    國    100   年    6     月    9     日
                  刑事第八庭審判長法  官  陳鴻清
                                  法  官  劉安榕
                                  法  官  賴彥魁
以上正本證明與原本無異。
如不服本判決，應於判決送達後10日內，向本院提出上訴書狀，
並應敘述具體理由；其未敘述上訴理由者，應於上訴期間屆滿後
20日內向本院補提理由書（均須按他造當事人之人數附繕本），
「切勿逕送上級法院」。
                                  書記官  楊文祥
中    華    民    國    100   年    6     月    9     日
附錄本案論罪科刑法條全文：
稅捐稽徵法第41條
納稅義務人以詐術或其他不正當方法逃漏稅捐者，處5 年以下有
期徒刑、拘役或科或併科新臺幣6 萬元以下罰金。
稅捐稽徵法第43條
教唆或幫助犯第41條或第42條之罪者，處3 年以下有期徒刑、拘
役或科新台幣6 萬元以下罰金。
稅務人員、執行業務之律師、會計師或其他合法代理人犯前項之
罪者，加重其刑至2 分之1 。
稅務稽徵人員違反第33條規定者，除觸犯刑法者移送法辦外，處
1 萬元以上5 萬元以下罰鍰。